【裁判字號】    95,簡上,28
【裁判日期】    950517
【裁判案由】    拆屋還地
【裁判全文】
臺灣彰化地方法院民事判決  95年度簡上字第28號
上  訴  人  甲○○
被 上訴 人  乙○○
訴訟代理人  許景鐿律師
上列當事人間請求拆屋還地事件，上訴人對於中華民國95年1月
13日本院北斗簡易庭94年度斗簡字第199號第一審判決提起上訴
，本院於95年5月3日言詞辯論終結，判決如下：
    主  文
上訴駁回。
第二審訴訟費用由上訴人負擔。
    事實及理由
一、被上訴人起訴主張：
    坐落彰化縣二林鎮○○段1082地號、面積150.85平方公尺土
    地（下稱系爭土地）為被上訴人與訴外人洪燕波、林宗慶所
    共有，應有部分各為3分之1，上訴人未經全體共有人同意，
    即無權占用系爭土地如附圖所示編號1部分面積17.96平方公
    尺土地搭建2層磚造樓房，為此爰依民法第767條、第821 條
    規定訴請上訴人返還其無權占用之土地，並聲明求為判決：
    上訴人應將坐落系爭土地上如附圖所示編號1面積17.96平方
    公尺之2層磚造樓房拆除，並將土地交還被上訴人及其他共
    有人洪燕波、林宗慶全體。被上訴人願供擔保，請准宣告假
    執行。
二、上訴人則以：
    系爭土地上門牌號碼彰化縣二林鎮○○路62號之2層磚造樓
    房（下稱系爭房屋），係上訴人先父於民國35年7月間向被
    上訴人之祖先洪土背、洪壽、洪闊嘴兄弟（下稱洪土背三人
    ）所購買，當時言明僅購屋不購地，系爭房屋坐落之基地亦
    為洪土背三人所共有，該部分土地雙方則約定為租賃關係。
    嗣於71年間，上訴人向訴外人即洪土背之子洪龍華購買系爭
    房屋坐落之同地段206地號（重測後1066地號）土地，權利
    範圍30分之1，並於買賣契約書上註明「承租人承購是實」
    ，因當時上訴人不知系爭房屋亦占用同地段235-1地號（重
    測後1082地號）土地，故未購買，直至該235-1地號土地辦
    理共有物分割時上訴人始知其情。系爭房屋及其坐落之基地
    原同屬洪土背三人所共有，而僅將系爭房屋出賣與上訴人先
    父，雙方且成立不定期限之基地租賃關係，該租賃關係依然
    有效。又縱使上訴人與被上訴人間無租賃關係存在，惟系爭
    房屋及其坐落之基地原同屬一人所有，依最高法院48年台上
    字第1457號判例意旨，上訴人仍有權繼續使用基地，亦非無
    權占有等語置辯。
三、原審對於被上訴人之請求，判決上訴人全部敗訴，並依職權
    為假執行之宣告，上訴人不服提起上訴，並聲明：(一)原判決
    廢棄。(二)被上訴人第一審之訴及假執行之聲請均駁回。(三)第
    一、二審訴訟費用由被上訴人負擔；被上訴人則聲明(一)上訴
    駁回。(二)上訴費用由上訴人負擔。
四、被上訴人主張上訴人所有系爭房屋占用其與洪燕波、林宗慶
    所共有系爭土地如附圖所示編號1部分面積17.96平方公尺之
    事實，業據被上訴人提出土地登記謄本、地籍圖謄本各一件
    為證，並經原審會同彰化縣二林地政事務所測量員履勘現場
    測量屬實，製有勘驗筆錄及土地複丈成果圖在卷可稽，且為
    上訴人所不爭執，自堪信為真實。
五、按當事人主張有利於己之事實者，就其事實有舉證之責任。
    民事訴訟法第277條定有明文。本件上訴人主張其就系爭房
    屋坐落之基地有承租之權利，租賃關係依然存在一節，為被
    上訴人所否認，上訴人並未舉證以實其說，復自承原不知系
    爭房屋亦占用系爭土地，則其主張就系爭土地現仍有租賃關
    係云云，自難採信。至於上訴人所主張系爭房屋及其坐落之
    基地原同屬洪土背三人所共有，僅將房屋出賣與上訴人先父
    部分之事實，上訴人固提出賣渡書影本1紙、與洪龍華間就
    同地段206地號土地權利範圍30分之1之買賣契約1件、訴外
    人洪燕卿出具之繳納租金收據7紙為證。惟查，本院觀諸上
    開賣渡書影本，關於買賣雙方意思表示內容僅有價金「八百
    元」、標的「北斗郡二林街二林貳０六番地建物」、賣渡人
    「洪土背」之記載，然依上開內容並不足以認定當時買賣標
    的至今仍存在就是系爭房屋，及系爭房屋原為洪土背三人所
    共有。況該賣渡書屬私文書，被上訴人否認為真正，自應由
    上訴人證其真正，惟上訴人並未提出賣渡書之原本證明為真
    正，是該賣渡書影本自無證據能力，不能作為證據使用。次
    查，上訴人所提出其與洪龍華間之買賣契約及洪燕卿出具之
    繳納租金收據，被上訴人雖不否認為真正，但辯稱與本案無
    關，而衡情房屋坐落他人土地上並承租房屋基地之可能原因
    甚多，有可能先承租土地再建築房屋或建築房屋占用他人土
    地後再承租土地，不只向他人購買地上房屋再承租土地一種
    可能，是依原告提出之上開買賣契約及租金收據，縱使可認
    上訴人曾向洪龍華及洪燕卿承租系爭房屋坐落之基地，惟尚
    不能僅憑此遽認系爭房屋原係洪龍華及洪燕卿之祖先即洪土
    背三人所共有，是上開買賣契約及租金收據亦不足以作為有
    利於上訴人之證據。
六、次按土地與房屋為各別之不動產，各得單獨為交易之標的，
    且房屋性質上不能與土地使用權分離而存在，亦即使用房屋
    必須使用該房屋之地基，故土地及房屋同屬一人，而將土地
    及房屋分開同時或先後出賣，其間雖無地上權設定，然除有
    特別情事，可解釋為當事人之真意，限於賣屋而無基地之使
    用外，均應推斷土地承買人默許房屋承買人繼續使用土地，
    最高法院48年台上字第1457號判例固著有明文。惟上開判例
    所定情形係限於土地及房屋同屬一人始有其適用，如土地及
    房屋原即為不同人所有，則其間之利用關係，或已早有安排
    ，或應由其自行解決，法律並無介入之必要。參諸民法第42
    5條之1第1項規定「土地及其土地上之房屋同屬一人所有，
    而僅將土地或僅將房屋所有權讓與他人，或將土地及房屋同
    時或先後讓與相異之人時，土地受讓人或房屋受讓人與讓與
    人間或房屋受讓人與土地受讓人間，推定在房屋得使用期限
    內，有租賃關係，其期限不受第四百四十九條第一項規定之
    限制」，亦明定在土地及其土地上之房屋同屬一人所有時，
    始有上開條文之適用。本件原告並未舉確切之證據以證明系
    爭房屋原係洪土背三人所共有，而與房屋坐落之基地同屬一
    人所有，顯與最高法院之上開判例所定情形有間，是被告辯
    稱其有權繼續使用系爭房屋坐落之基地云云，要無可採。
七、綜上所述，上訴人並未舉確實之證據以資證明其占用系爭土
    地有何合法權源，從而被上訴人依民法第767條、第821條共
    有物返還請求權之規定，請求判決上訴人應將系爭土地上如
    附圖所示編號1面積17.96平方公尺之2層磚造樓房拆除，並
    將土地返還被上訴人及其他共有人洪燕波、林宗慶全體，於
    法自屬有據，應予准許。原審為上訴人敗訴之判決，並依職
    權宣告假執行，核無不當，上訴意旨指摘原判決不當，求予
    廢棄改判如其聲明所示，為無理由，應駁回其上訴。
八、本件事證已明確，上訴人雖請求傳訊洪燕卿以釐清租賃之實
    情，惟被上訴人對上訴人所提出由洪燕卿出具之租金收據之
    真正並未爭執，上訴人請求傳訊洪燕卿作證，核無必要，併
    此敘明。
九、據上論結，本件上訴為無理由，依民事訴訟法第436條之1第
    3項、第449條第1項、第78條，判決如主文。
中    華    民    國    95    年    5     月    17    日
                  民事第二庭     審判長法  官 何志通
                                       法  官 康弼周
                                       法  官 施錫揮
以上正本係照原本作成。
本件不得上訴。
中    華    民    國    95    年    5     月    17    日
                                        書記官  蘇美苓


司法院資訊處製作；財團法人民間司法改革基金會備份。
